【裁判字號】    95,上易,173
【裁判日期】    950808
【裁判案由】    給付買賣價金
【裁判全文】
臺灣高等法院民事判決                 95年度上易字第173號
上  訴  人    乙○○
被  上訴人    甲○○
兼訴訟代理人  丙○○
上列當事人間因給付買賣價金事件，上訴人對於中華民國94年12
月14日台灣台北地方法院94年度訴字第3141號第一審判決提起上
訴，本院於95年7月25日言詞辯論終結，判決如下：
  主  文
上訴駁回。
第二審訴訟費用由上訴人負擔。
  事實及理由
甲、程序方面：
    本件被上訴人甲○○、丙○○經合法通知，未於言詞辯論期
    日到場，核無民事訴訟法第386條各款所列情形，爰依上訴
    人之聲請，由其對甲○○、丙○○一造辯論而為判決。
乙、實體方面：
一、上訴人起訴主張：上訴人對甲○○有新台幣（下同）8,750,
    000元及自民國（下同）88年3月21日起至清償日止，按年利
    率5%計算利息之債權，業經台灣台北地方法院88年度重訴字
    第665號、本院89年度重上字第127號及最高法院92年度台上
    字第745號等判決確定，惟甲○○迄未給付，且於87年間將
    其所有座落雲林縣口湖鄉○○段510地號，面積1,289平方公
    尺（應有部分2分之1）、511地號，面積1,907平方公尺（應
    有部分5520分之600）等二筆土地（下稱系爭土地），以贈
    與為原因，移轉登記予丙○○，然此實為被上訴人間之買賣
    契約，迄今丙○○僅給付甲○○600,000元之定金，餘款1,1
    26,620元甲○○始終不向丙○○催討，則甲○○顯有怠於行
    使該權利之嫌疑，故上訴人乃依民法第242條之規定，起訴
    代位甲○○向丙○○請求買賣價金之餘款1,126,620元並代
    為受領；又本件不受台灣雲林地方法院（下稱雲林地院）93
    年度訴字第538號判決（下稱前案）爭點效之拘束，法院應
    依上訴人主張之買賣契約及甲○○、丙○○自認之法律效果
    ，以被上訴人間就系爭土地存有買賣契約之證據方法，另為
    有利上訴人之心證等情。原審為上訴人全部敗訴之判決，上
    訴人不服提起上訴，並於本院聲明：(一)原判決廢棄。(二)丙○
    ○應給付甲○○1,126,620元，並由上訴人代位受領。(三)第
    一、二審訴訟費用均由甲○○、丙○○負擔。
二、甲○○、丙○○則以：系爭510地號土地原係甲○○與上訴
    人分別共有各2分之1，86年間上訴人已將其所有之系爭土地
    應有部分（即2分之1）以贈與為名，實為買賣將之移轉登記
    與丙○○，嗣於87年間甲○○亦以相同方式將其應有部分（
    亦為2分之1）移轉登記於丙○○，並於訂約時給付600,000
    元之定金，尾款部分則是由丙○○繳清系爭土地於農會之抵
    押貸款抵償，故被上訴人間之買賣關係為真實，同時業已給
    付買賣價金清楚。又上訴人與甲○○、丙○○間有多件誣告
    、詐欺、偽造文書等案件，且雲林地院87年訴字第418號判
    決上訴人應給付丙○○874,500元及其法定利息，並經台灣
    高等法院台南分院88年上字279號判決上訴駁回確定，故上
    訴人不應於雲林地院判決其敗訴後再提起本訴，是上訴人之
    訴顯無理由等語，資為抗辯，雖甲○○、丙○○經合法通知
    ，未於言詞辯論期日到場，惟於本院95年5月17日準備程序
    期日曾聲明：(一)上訴駁回。(二)訴訟費用由上訴人負擔。
三、兩造不爭之事實：
    (一)上訴人前與甲○○共同經營鰻魚生意，嗣因景氣不佳之影
      響，兩造於86年5月26日、87年6月25日簽立協議及計算結
      論表，分配債務及產權；嗣上訴人認甲○○未依約履行，
      乃訴請甲○○清償其應負擔之債務，經台灣台北地方法院
      88年度重訴字第665號、本院89年度重上字第127號、最高
      法院92年度台上字745號民事判決確定，甲○○應給付上
      訴人8,750,000元及自88年3月21日起至清償日止，按週年
      利率5%計算之利息；迄今甲○○仍未給付。
    (二)87年12月8日甲○○將其所有之系爭510地號土地之應有部
      分（即2分之1）以贈與原因，移轉登記予丙○○；另該地
      號土地應有部分2分之1為上訴人所有，亦早於86年11月6
      日以贈與為原因，移轉登記予丙○○；惟上訴人與丙○○
      此部分土地移轉原因，實為兩造於86年8月21簽立土地買
      賣契約書，由上訴人將系爭510地號應有部分2分之1土地
      ，以每坪7,000元，總價4,928,820元出賣予丙○○，並經
      繳款完畢，而上訴人與丙○○間因為規避稅負關係，乃相
      約以贈與為原因登記，同時丙○○亦依稅捐規定辦妥並繳
      納有關贈與稅等稅捐。
    (三)上訴人與甲○○、丙○○為兄弟姊妹關係，兩造之父於86
      年初過世。
    (四)本件上訴人於起訴時主張甲○○、丙○○間「無償贈與」
      之契約為詐害其對甲○○債權之行為，經向雲林地院起訴
      主張依民法第244條第1項規定撤銷甲○○、丙○○間就系
      爭土地之贈與契約，並塗銷系爭土地所有權移轉登記。經
      雲林地院以「甲○○、丙○○並不能證明丙○○曾支付甲
      ○○系爭土地之買賣價款，是甲○○、丙○○辯稱系爭土
      地為買賣非贈與，並無理由，惟上訴人行使撤銷權，業已
      逾民法第245條之法定除斥期間，而判決駁回上訴人之訴
      」，嗣因兩造均未上訴而確定。
四、兩造爭執要旨：本件兩造爭執要旨乃在於台灣雲林地方法院
    93年度訴字第538號塗銷所有權移轉登記事件確定判決認定
    被上訴人間就系爭土地之移轉係贈與之行為，本件上訴人能
    否以被上訴人間就系爭土地之移轉係買賣關係，而代位請求
    給付買賣價金？茲說明如後：
    (一)按確定判決之既判力，固以訴訟標的經表示於主文判斷之
      事項為限，判決理由並無既判力。但法院於判決理由中就
      訴訟標的以外當事人主張之重要爭點，本於當事人辯論之
      結果，已為判斷時，其對此重要爭點所為之判斷，除有顯
      然違背法令之情形，或當事人已提出所訴訟資料，足以推
      翻原判斷之情形外，應解為在同一當事人就該重要爭點所
      提起之訴訟中，法院及當事人就該已經法院判斷之重要爭
      點法律關係，皆不得作任何相反之判斷或主張，始符合民
      事訴訟上之誠信原則。
    (二)本件與前案基礎法律關係相同：
      經查本件被上訴人間於87年12月8日由被上訴人甲○○將
      系爭土地以贈與原因，所為之移轉登記之事實。前經上訴
      人於台灣雲林地方法院93年訴字第538號中主張被上訴人
      間前開移轉不動產之債權行為屬「無償贈與契約」為詐害
      其前述對被上訴人甲○○債權之行為，依民法第244條第1
      項規定撤銷被上訴人間就系爭土地之贈與契約，並塗銷系
      爭土地所有權移轉登記，本件被上訴人於該案件中則抗辯
      稱二造間就系爭土地移轉登記之原因關係為買賣契約。惟
      台灣雲林地方法院判決略以「被告（即被上訴人）間並不
      能證明被告丙○○曾支付被告甲○○系爭土地買賣價款，
      是被告辯稱系爭土地為買賣非贈與並無理由，原告（即上
      訴人）主張被告間就系爭土地所為贈與之債權行為及移轉
      所有權之物權行為，已害及其對甲○○之債權，惟原告行
      使撤銷權，業已逾民法第245條之法定除斥期間，而判決
      駁回原告之訴」（見原審卷77頁反面末三行起至78頁），
      同時二造對上開台灣雲林地方法院判決均未上訴且已經確
      定。是參照前開說明，本件上訴人於台灣雲林地方法院93
      年訴字第538號案件中主張被上訴人間就系爭土地移轉登
      記之基本原因關係並非買賣契約而係贈與契約關係，同時
      法院判決亦認上訴人對該案件業盡舉證之責（按上訴人對
      被上訴人有債權及被上訴人間就系爭土地移轉登記之原因
      關係非買賣關係而係贈與關係，並詐害債權之行為），而
      被上訴人未能舉證證明就系爭土地有買賣關係，故認定被
      上訴人間就系爭土地所有權之移轉係贈與關係，且已侵害
      上訴人債權等情。而本件二造爭執之基本關係是被上訴人
      間就系爭土地之買賣關係存在與否，與前案基礎法律關
      係是爭執買賣關係是否存在相同。從而上訴人於本院審理
      時，就已經前案法院依上訴人之主張而判決確定不存在之
      買賣關係，於本件審理時背於其於前案之主張而為相反主
      張（即主張被上訴人間買賣關係存在），自與民事訴訟上
      之誠信原則有違。
    (三)前案就兩造當事人主張之重要爭點（即被上訴人間為贈與
      行為抑或為買賣關係）已本於當事人辯論之結果而為判斷
      ：再查系爭土地被上訴人甲○○於87年12月8日以贈與原
      因，移轉登記予被上訴人丙○○之事實，有上訴人提出系
      爭土地登記簿謄本影本2份附前開雲林地院卷為證。被上
      訴人固不否認甲○○將系爭土地移轉登記予丙○○之事實
      ，僅辯稱：系爭土地為丙○○向甲○○以1,726,620元價
      購取得，只為節稅之故，形式上才以「贈與」方式辦理過
      戶登記云云；並提出土地買賣契約書影本1份、甲○○收
      款明細表影本1份（含萬泰商業銀行中和分行支票、第一
      商業銀行北台北分行支票、大安商業銀行自動櫃員機交易
      明細表、第一商業銀行匯款通知單、口湖鄉農會信用部收
      據、台灣台北地方法院自行收納款項統一收據等影本13件
      ）  等為佐。但查：(1)被上訴人所提出之上揭土地買賣契
      約書僅簡約記載：「茲將雲林縣口湖鄉○○段510、511兩
      筆土地，合計257.66坪，再扣除11坪，應為246.66坪，單
      價為每坪7,000元正，總價為1,726,620元，先付訂金600,
      000元，尾款以票為抵押（土地先辦理過戶於丙○○），
      立據  人甲○○01.09.87」等語。與一般不動產交易契約
      書，對買賣價金給付方式、給付期限、稅費負擔均有明確
      約定，並由買賣雙方簽字用印之慣例，顯有不符。再查，
      上開文件，雖名曰「土地買賣契約書」，然買方為何人？
      文件內並未載明，是依上開文件形式觀之，並不足證明被
      上訴人間就系爭土地存有買賣契約關係。另系爭土地甲○
      ○原應有部分面積為257.66坪，其中510地號土地為194.9
      6坪，另筆511地號土地則為62.70坪，有系爭土地登記簿
      謄本可憑；被上訴人甲○○嗣將系爭土地全數移轉登記予
      被上訴人丙○○，亦為被上訴人所不爭，然上揭土地買賣
      契約書卻記載：雲林縣口湖鄉○○段510、511兩筆土地，
      合計257.66坪，扣除11坪後，為246.66坪，單價為每坪7,
      000元，總價為1,726,620元‧‧‧等語。是上開文件言明
      出賣之坪數（246.66坪），與被上訴人間就系爭土地所為
      移轉登記之面積（257.66坪），顯不相符。職故，上開契
      約文件尚不足證明被上訴人間就系爭土地有買賣關係存在
      。(2)再者，被上訴人所提出之甲○○收款明細表（含萬泰
      商業銀行中和分行支票、第一商業銀行北台北分行支票、
      大安商業銀行自動櫃員機交易明細表、第一商業銀行匯款
      通知單、口湖鄉農會信用部收據、台灣台北地方法院自行
      收納款項統一收據等影本13件）。其中有關以現金支付系
      爭土地買賣價款部分，既無甲○○領據，亦無其它憑證，
      可資證明丙○○確有支付該筆款項予甲○○。另大安商業
      銀行自動櫃員機交易明細表，亦僅能證明有50,000元交易
      紀錄，至該筆金額是否為丙○○用之支付系爭土地價款，
      徒以該份交易明細表，尚難憑認。另第一商業銀行匯款通
      知單及口湖鄉農會信用部收據，僅能證明甲○○曾分別匯
      出100,000元、50,000元及100,000元，至口湖鄉農會放款
      支票代收專戶而已，尚不足證明前開款項，係丙○○付予
      甲○○，以為清償買賣系爭土地價款之用。又丙○○所簽
      發以第一商業銀行北台北分行為付款人之支票，其受款人
      既均為訴外人黃俊仁，並非甲○○，則上開支票並不足證
      明係丙○○支付予甲○○之土地價款。另口湖鄉農會信用
      部收據，依該收據所載內容僅能證明甲○○曾繳交419,29
      0 元之貸款利息而已，是該份收據，亦不足作為丙○○曾
      支付甲○○系爭土地價款之證明。又台灣台北地方法院自
      行收納款項統一收據，載明繳款人為甲○○，是上開收據
      僅能證明甲○○曾有繳納訴訟費用之事實，徒以該份單據
      亦不足作為丙○○曾支付甲○○系爭土地價款之證明。末
      查被上訴人所提出之以第一商業銀行北台北分行為付款人
      之支票，其發票日期分別為89年4月5日，及同年6月5日，
      然該2紙支票並無提示付款紀錄，是上開票據，並不足證
      明丙○○曾支付系爭土地價款予甲○○。職是，被上訴人
      所提出之收款明細表及其附件，均不能證明丙○○曾支付
      甲○○系爭土地買賣價款，則被上訴人等雖辯稱：系爭土
      地為丙○○以1,726,620元向甲○○價購取得云云，自無
      可採。故綜上所述，上訴人對於自己於前案所主張之事實
      （即被上訴人間就系爭土地無買賣關係，而是贈與關係，
      或係通謀虛偽意思表示）已盡證明之責，而被上訴人對於
      其抗辯確有買賣關係存在之事實，並無確實證明方法，當
      然認定其抗辯事實之非真正。有前案判決可參（見本院卷
      第37-40頁），則前案就兩造當事人主張之重要爭點（即
      被上訴人間為贈與行為或買賣關係），已本於當事人辯論
      之結果而為判斷，本件上訴人並無法舉證證明前案所為之
      判斷有違背法令之情形，亦無法提出足以推翻原判斷之訴
      訟資料，則前案已經判斷之重要爭點法律關係（即被上訴
      人間就系爭土地為贈與行為非買賣關係），本件訴訟即不
      得為相反之判斷，換言之，被上訴人間就系爭土地所有權
      之移轉係由於贈與之關係，上訴人主張被上訴人間為買賣
      關係，尚非可採。
    (四)本件被上訴人雖曾主張系爭土地二人間為買賣關係，但不
      生自認之效力：
      被上訴人二人間雖曾主張系爭土地為買賣關係，但查前案
      已認定被上訴人間就系爭土地之移轉為贈與而非買賣，此
      項事實於法院已經顯著或為其他職務上所已知者，自無庸
      再會當事人為舉證證明，民事訴訟法第278條第1項定有明
      文。上訴人主張被上訴人已自認云云，顯非可採。
    (五)前案判決確定前，非不得以上訴或抗告之程序阻其確定：
      上訴人前案先則請求撤銷被上訴人間對系爭土地之贈與行
      為，嗣追加聲明請求由其代位甲○○向丙○○請求支付買
      賣系爭土地價金尾款，前案以：本案即將辯論終結之際，
      始行提出上開追加之新訴，亦有被上訴人之防禦及本訴
      之終結，另被上訴人已具狀表示不同意上訴人為訴之追加
      而將該追加之部分，以裁定移送原法院審理（即本件訴訟
      ），而前案則認定被上訴人間就系爭土地為贈與之行為，
      但因上訴人行使撤銷權，業已逾民法第245條之法定除斥
      期間，而判決上訴人敗訴。上訴人就雲林地院就上開裁定
      將追加之訴移送原審法院之裁定，可抗告而不抗告，就前
      案對其不利之判決可依法上訴（於上訴二審程序中，再為
      追加）而不上訴，任令前述裁定及前案均告確定，其於訴
      訟程序上已失先機，而前案已確定，再就本件為相反之主
      張，請求本院為與前案相反之判決，實不符合民事訴訟上
      誠信原則。
五、綜上所述，本件上訴人依買賣及代位之法律關係求為判命被
    上訴人丙○○應給付被上訴人甲○○1,126,620元並由上訴
    人代位受領，尚屬無據，原審判決上訴人敗訴，核無不合，
    上訴論旨，仍執陳詞，斤斤指摘原判決不當，聲明廢棄改判
    ，為無理由，應予駁回上訴。
丙、據上論結，本件上訴為無理由，依民事訴訟法第449條第1項
    、第463條、第385條第1項前段、第78條，判決如主文。
中    華    民    國    95    年     8    月     8    日
                  民事第四庭
                      審判長法  官  張劍男
                            法  官  游明仁
                            法  官  郭松濤
正本係照原本作成。
不得上訴。
中    華    民    國    95    年     8    月     9    日
                            書記官  方素珍


司法院資訊處製作；財團法人民間司法改革基金會備份。
